【裁判字號】    98,訴,280
【裁判日期】    990126
【裁判案由】    分割共有物
【裁判全文】
臺灣嘉義地方法院民事判決               98年度訴字第280號
原      告  丁○○
訴訟代理人  楊漢東律師
複  代理人  謝耿銘律師
            湯光民律師
被      告  乙○○
兼
訴訟代理人  丙○○
被      告  戊○○
訴訟代理人  己○○
被      告  甲○○
上列當事人間分割共有物事件，本院於民國99年1 月12日言詞辯
論終結，判決如下：
    主  文
兩造共有如附表一所示土地分割如附表三（即附件二）所示。
被告戊○○應補償原告丁○○、被告乙○○、丙○○及甲○○如
附表五中附件二方案所示之金額。
訴訟費用由兩造各依附表一所示應有部分比例負擔。
    事實及理由
壹、程序方面
一、本件被告甲○○經合法通知，未於最後言詞辯論期日到場，
    核無民事訴訟法第386 條各款所列情形，爰依原告之聲請，
    由其一造辯論而為判決。
二、按訴狀送達後，原告不得將原訴變更或追加他訴，但擴張或
    減縮應受判決事項之聲明者，不在此限，民事訴訟法第 255
    條第1項第3款，定有明文。原告起訴時，附表一編號1 所示
    土地原係原告丁○○、被告乙○○、丙○○、戊○○及陳豔
    子所共有，編號2 所示土地則為原告丁○○、被告乙○○、
    丙○○、戊○○及甲○○所共有，然訴訟中被告陳豔子將其
    應有部分出售予被告甲○○，甲○○則將其應有部分之土地
    出售予原告丁○○並辦妥所有權移轉登記，業據原告提出土
    地登記謄本在卷足憑（詳本院卷(一)第195至198頁），原告乃
    具狀撤回對陳豔子之起訴，核與前揭條文規定相符，原告前
    開撤回，核無不合，應予准許，先予敘明。
貳、原告起訴主張：
    本件如附表一所示二筆土地（下稱系爭二筆土地）為兩造所
    共有，應有部分如附表一所示，兩造間就系爭土地並無不分
    割之契約，亦無因物之使用目的不能分割之情形，惟因無法
    協議決定分割之方法，爰訴請判決分割系爭二筆土地。並聲
    明：兩造所共有如附表一所示之土地准予分割，分割方法如
    附表二即附件一所示。
、被告答辯則以：
一、被告戊○○部分：
    對於系爭二筆土地同意分割，然因二筆土地中間尚有道路、
    溝渠，宜一併考量，爰主張如附表三即附件二所示分割方案
    等語。
二、被告乙○○、丙○○部分：
    對於系爭二筆土地同意分割，惟原告所提分割方案不公平，
    且被告乙○○、丙○○於分割後仍願繼續保持共有，爰主張
    如附表四即附件三所示之分割方案。
三、被告甲○○未於最後言詞辯論期日到場，惟據其先前到庭陳
    稱：我不同意原告分割方案，同意被告戊○○所提分割方案
    等語。
肆、本院得心證之理由：
一、按各共有人，除法令另有規定外，得隨時請求分割共有物。
    但因物之使用目的不能分割或契約訂有不分割之期限者，不
    在此限。又共有物之分割，依共有人協議之方法行之；分割
    之方法不能協議決定，或於協議決定後因消滅時效完成經共
    有人拒絕履行者，法院得因任何共有人之請求，命為分配。
    98年1月23日修正同年7月23日施行之民法第823條第1項、第
    824條第1項、第2 項，分別定有明文。本件原告主張系爭二
    筆土地為兩造所共有，各共有人應有部分如附表一所示，兩
    造共有人就系爭二筆土地未訂有不分割之協議，亦無因物之
    使用目的不能分割之情形，兩造復無法就分割方法達成協議
    等情，業據原告提出系爭二筆土地之土地登記謄本及地籍圖
    謄本在卷足憑（詳本院卷(一)第194至198頁），且為被告所不
    爭執，堪信屬實。則原告依民法第823條第1項、第824條第2
    項規定，訴請裁判分割系爭二筆土地，洵屬有據。
二、次按，以原物為分配時，因共有人之利益或其他必要情形，
    得就共有物之一部分仍維持共有，98年1月23日修正同年7月
    23日施行之民法第824條第4項規定甚明。本件被告丙○○及
    乙○○於本院表明分割後仍願繼續保持共有，則被告丙○○
    及乙○○衡量分割後繼續保持共有，對渠等較為有利，揆諸
    前揭規定，渠等自得於分割後維持共有關係，先予敘明。
三、復按，分割之方法不能協議決定者，法院得因任何共有人之
    請求，命為下列之分配：一、以原物分配於各共有人。二、
    原物分配顯有困難時，得變賣共有物，以價金分配於各共有
    人；如共有人中有未受分配，或不能按其應有部分受分配者
    ，得以金錢補償之。98年1月23日修正同年7月23日施行之民
    法第824條第2項、第3 項亦規定甚明。又分割共有物之訴，
    係就有共有關係之共有物，以消滅共有關係為目的，予以分
    割，使共有人就共有物之一部分單獨取得所有權之形成訴訟
    。另按裁判分割共有物，屬形成判決，法院定共有物之分割
    方法，應斟酌當事人之聲明、共有物之性質、分割後之經濟
    效用、各共有人之意願、利害關係，而本其自由裁量權為公
    平合理之分配，最高法院著有91年度台上字第728 號、89年
    度台上字第724 號、93年度台上字第1797號判決足資參照。
    基上，關於系爭二筆土地之分割方法，本院審酌如下：
  (一)系爭二筆土地中間相隔產業道路及溝渠，858 地號土地位在
    北邊，856 地號地位南邊，東邊與他人土地相鄰，西邊面臨
    太保市○○路，現場產業道路約4米寬，溝渠約3米寬，太保
    市○○路雙向四線道約20米寬。系爭二筆土地目前均無人耕
    作，據被告甲○○稱858 地號土地原本由共有人依照持分比
    例，逐年就整筆土地輪流耕作，但該土地自97年7 月起已休
    耕，待本件判決後，再由共有人協商如何處理，而856 地號
    土地已經多年未耕作等情，業經本院履勘現場查明屬實，製
    有勘驗筆錄及現場圖在卷可稽，且經原告提出現場照片附卷
    為憑，並囑託嘉義縣水上地政事務所人員勘測系爭二筆土地
    ，確認未有建物坐落系爭二筆土地上等情，亦有該所98年 2
    月9 日嘉上地測字第0980000811地號函文存卷可參（詳本院
    卷第48至50、54至57、61頁）。依此可知，系爭二筆土地上
    並無任何建物，於97年7月以前，858地號土地係由各共有人
    逐年輪流耕作整筆土地，856 地號土地則多年未耕作，因此
    ，各共有人就系爭二筆土地皆無特殊之利害關係需加斟酌。
  (二)而原告丁○○、被告戊○○、被告丙○○及乙○○，各自提
    出如附表二即附件一、附表三即附件二、附表四即附件三所
    示之分割方案，均主張將各自應受分配之土地，分歸在緊臨
    太保市○○路之位置。然參諸原告丁○○、被告丙○○及乙○○所提之分割方案，856 地號土地於分割後，被告戊○○
    分得之土地過於細長，對於農耕機械使用或土地整體經濟效
    益，較為不利。本院復將附件一、二、三所示之分割方案，
    囑託鑑定各共有人分得土地之市場價值，是否有差異？各共
    有人互相找補之金額各為若干？經歐亞不動產估價師聯合事
    務所鑑定結果為：「在考量系爭土地之產權、一般因素、區
    域因素、個別因素、不動產市場現況及勘估標的依最有效使
    用情況，採用比較法進行評估，並考量臨路情形、寬深度、
    面積、土地形狀及發展潛力等因素修正，最終價格決定為：
    依附件一方案，原告應補償各共有人共計新臺幣（下同）44
    7,685 元（詳細金額如附表五之附件一方案所示），依附件
    二方案，被告戊○○應補償各共有人共計146,084 元（詳細
    金額如附表五之附件二方案所示），依附件三方案，被告乙○○及丙○○應補償各共有人共計273,018 元（詳細金額如
    附表五之附件三方案所示）。」，有該事務所98年12月25日
    (98)嘉歐字第0025號函檢附之估價報告書附卷足憑。本院審
    酌依上開方案之鑑定結果，被告戊○○提出之附件二分割方
    案，補償各共有人之金額最少，顯見依該方案分割，分割後
    各共有人取得之土地，不論在臨路情形、寬深度、面積、土
    地形狀、發展潛力、分割後各筆土地之經濟價值等因素綜合
    判斷，其差異性最小。易言之，本院斟酌附件一、二、三之
    三個分割方案，其中依附件二之方案，分割後各筆土地之地
    形狀況、土地整體經濟效用及各筆土地之價值，皆差異不大
    ，對全體共有人而言，應屬最為公允及適當之分割方案，洵
    屬可採。至於附件一、三之方案，分割後各筆土地之地形及
    價值則差異較鉅，對其他共有人而言，非屬公允，尚無足憑
    採。
  (三)又依附件二方案分割後之土地，因被告戊○○分得之土地面
    臨太保市○○路○○路條件較佳，故分割後各共有人受分配
    之土地，其價格應不相當，宜以金錢互為補償。本院依歐亞
    不動產估價師聯合事務所鑑定結果：「在考量臨路情形、寬
    深度、面積、土地形狀及發展潛力等因素修正，依附件二方
    案，被告戊○○應補償原告丁○○43,137元、被告乙○○35
    ,057元、丙○○35,057元、被告甲○○32,833元，共計146,
    084 元。」，有該事務所98年12月25日(98)嘉歐字第0025號
    函檢附之估價報告書附卷足憑，亦為可採。
四、綜上所述，系爭二筆土地依其使用目的並非不能分割，共有
    人間亦無不能分割之約定，然迄今未能協議分割，本院審酌
    系爭二筆土地原本供農耕使用，分割後各筆土地之臨路條件
    、地形是否方正完整、分割後土地能否發揮最大經濟效用、
    分割後各筆土地價值是否相當等因素，暨分割後各共有人所
    受分配之土地，其價格不相當時，宜以金錢補償等一切情狀
    ，認被告戊○○主張如附表三即附件二所示之分割方案，符
    合土地分割之經濟效用及共有人全體之利益，堪認係適當、
    公允之分割方法。從而，原告本於共有人之資格，起訴請求
    就系爭二筆土地予以分割，即屬正當，應予准許，本院因而
    准分割系爭二筆土地如主文第一項所示，且因分割後各共有
    人所受分配之土地，其價格並不相當，故被告戊○○應補償
    原告丁○○、被告丙○○、乙○○及甲○○如主文第二項所
    示之金額。
五、本件雖准原告之請求，分割系爭二筆土地，然分割方法係法
    院考量全體共有人之利益後，依職權所為之決定，原告既為
    共有人之一，亦同受其利，若全由敗訴當事人負擔訴訟費用
    顯失公平，爰依民事訴訟法第80條之1 規定，命勝訴之原告
    亦負擔部分之訴訟費用，併此敘明。
六、據上論結，本件原告之訴為有理由，依民事訴訟法第385條
    第1項前段、第78條、第85第1項但書、第80條之1，判決如
    主文。
中    華    民    國    99    年    1     月    26    日
                      民二庭法  官  林中如
以上正本係照原本作成
如對本判決上訴須於判決送達後20日內向本院提出上訴狀
中    華    民    國    99    年    1     月    26    日
                            書記官  黃意雯
附表一
┌──┬──────┬────────────┬─────┬──┐
│編號│土地坐落位置│共有人及應有部分比例    │面積（平方│地目│
│    │            │                        │公尺）    │    │
├──┼──────┼────────────┼─────┼──┤
│1   │嘉義縣太保市│(一)原告丁○○：20分之9 │924.38    │田  │
│    │埤鄉段856地 │(二)被告乙○○：10分之1 │          │    │
│    │號          │(三)被告丙○○：10分之1 │          │    │
│    │            │(四)被告戊○○：10分之1 │          │    │
│    │            │(五)被告甲○○：4分之1  │          │    │
├──┼──────┼────────────┼─────┼──┤
│2   │嘉義縣太保市│(一)原告丁○○：10分之7 │2893.30   │田  │
│    │埤鄉段858地 │(二)被告乙○○：10分之1 │          │    │
│    │號          │(三)被告丙○○：10分之1 │          │    │
│    │            │(四)被告戊○○：10分之1 │          │    │
└──┴──────┴────────────┴─────┴──┘
附表二（即附件一，原告丁○○所提分割方案）
┌───┬─────┬──────────────────┐
│編號  │應分配面積│        土地分割後之所有權人        │
│      │（公頃）  │                                    │
├───┼─────┼──────────────────┤
│856-Ａ│0.041597  │分歸原告丁○○取得。                │
├───┼─────┼──────────────────┤
│856-Ｂ│0.023109  │分歸被告甲○○取得。                │
├───┼─────┼──────────────────┤
│856-Ｃ│0.018488  │分歸被告乙○○、丙○○共同取得，並按│
│      │          │原應有部分比例保持共有。            │
├───┼─────┼──────────────────┤
│856-Ｄ│0.009244  │分歸被告戊○○取得。                │
├───┼─────┼──────────────────┤
│858-Ｅ│0.202531  │分歸原告丁○○取得。                │
├───┼─────┼──────────────────┤
│858-Ｆ│0.057866  │分歸被告乙○○、丙○○共同取得，並按│
│      │          │原應有部分比例保持共有。            │
├───┼─────┼──────────────────┤
│858-Ｇ│0.028933  │分歸被告戊○○取得。                │
└───┴─────┴──────────────────┘
附表三（即附件二，被告戊○○所提分割方案）
┌───┬─────┬──────────────────┐
│編號  │應分配面積│        土地分割後之所有權人        │
│      │（公頃）  │                                    │
├───┼─────┼──────────────────┤
│856-Ｄ│0.009244  │分歸被告戊○○取得。                │
├───┼─────┼──────────────────┤
│856-Ｅ│0.023109  │分歸被告甲○○取得。                │
├───┼─────┼──────────────────┤
│856-Ｆ│0.018488  │分歸被告乙○○、丙○○共同取得，並按│
│      │          │原應有部分比例保持共有。            │
├───┼─────┼──────────────────┤
│856-Ｇ│0.041597  │分歸原告丁○○取得。                │
├───┼─────┼──────────────────┤
│858-Ａ│0.028933  │分歸被告戊○○取得。                │
├───┼─────┼──────────────────┤
│858-Ｂ│0.202531  │分歸原告丁○○取得。                │
├───┼─────┼──────────────────┤
│858-Ｃ│0.057866  │分歸被告乙○○、丙○○共同取得，並按│
│      │          │原應有部分比例保持共有。            │
└───┴─────┴──────────────────┘
附表四（即附件三，被告乙○○及丙○○所提分割方案）
┌───┬─────┬──────────────────┐
│編號  │應分配面積│        土地分割後之所有權人        │
│      │（公頃）  │                                    │
├───┼─────┼──────────────────┤
│856-丁│0.018488  │分歸被告乙○○、丙○○共同取得，並按│
│      │          │原應有部分比例保持共有。            │
├───┼─────┼──────────────────┤
│856-戊│0.041597  │分歸原告丁○○取得。                │
├───┼─────┼──────────────────┤
│856-己│0.009244  │分歸被告戊○○取得。                │
├───┼─────┼──────────────────┤
│856-庚│0.023109  │分歸被告甲○○取得。                │
├───┼─────┼──────────────────┤
│858-甲│0.057866  │分歸被告乙○○、丙○○共同取得，並按│
│      │          │原應有部分比例保持共有。            │
├───┼─────┼──────────────────┤
│858-乙│0.202531  │分歸原告丁○○取得。                │
├───┼─────┼──────────────────┤
│858-丙│0.028933  │分歸被告戊○○取得。                │
└───┴─────┴──────────────────┘
附表五（各分割方案應互相找補之金額）
┌───┬──────┬──────────┬────────────┐
│      │應補償金額  │補償義務人及補償金額│  受補償人及受補償金額  │
│      │（新台幣）  │                    │                        │
├───┼──────┼──────────┼────────────┤
│附件一│447,685元   │丁○○：447,685元   │(一)乙○○：101,872元   │
│方案  │            │                    │(二)丙○○：101,872元   │
│      │            │                    │(三)戊○○：155,790元   │
│      │            │                    │(四)甲○○：88,151元    │
├───┼──────┼──────────┼────────────┤
│附件二│146,084元   │戊○○：146,084元   │(一)乙○○：35,057元    │
│方案  │            │                    │(二)丙○○：35,057元    │
│      │            │                    │(三)丁○○：43,137元    │
│      │            │                    │(四)甲○○：32,833元    │
├───┼──────┼──────────┼────────────┤
│附件三│273,017元   │乙○○：136,509元   │(一)丁○○：63,135元    │
│方案  │            │                    │(二)戊○○：46,207元    │
│      │            │                    │(三)甲○○：27,166元    │
│      │            ├──────────┼────────────┤
│      │            │丙○○：136,509元   │(一)丁○○：63,135元    │
│      │            │                    │(二)戊○○：46,207元    │
│      │            │                    │(三)甲○○：27,166元    │
└───┴──────┴──────────┴────────────┘

司法院資訊處製作；財團法人民間司法改革基金會備份。
